臺灣嘉義地方法院刑事判決
110年度交易字第93號
公  訴  人  臺灣嘉義地方檢察署檢察官
被      告  胡月枚


選任辯護人  嚴庚辰律師
            江立偉律師
上列被告因過失傷害案件，經檢察官提起公訴（109年度偵字第5
741號），本院判決如下：
    主  文
胡月枚犯過失傷害罪，處拘役參拾日，如易科罰金，以新臺幣壹
仟元折算壹日。　
    事  實
一、胡月枚考領有普通小客車駕駛執照，於民國108年11月10日2
    2時39分許，駕駛車牌號碼0000-00號自用小客車（下稱A車
    ），沿嘉義縣朴子市開元路由東往西方向行駛，在行經開元
    路與文化北路交岔路口時，本應注意車前狀況，且開元路為
    閃光紅燈，亦應注意汽車行駛至交岔路口，其行進、轉彎，
    應遵守燈光號誌；閃光紅燈表示「停車再開」，車輛應減速
    接近，先停止於交岔路口前，讓幹道車優先通行後認為安全
    時，方得續行，並隨時採取必要之安全措施，而依當時天候
    晴，夜間有照明，柏油路面、乾燥、無缺陷，無障礙物，視
    距良好等情況，其應能注意，竟疏未注意，未停車讓幹道車
    先行，反逕行通過該路口，適有陳金發駕駛車牌號碼0000-0
    0號自用小客車（下稱B車），沿文化北路由南往北方向駛來
    ，亦疏未注意行經閃光黃燈號誌路口時，應減速慢行，小心
    通過，在未減速情況下，亦逕行通過該路口，兩車因而發生
    碰撞，致陳金發受有頭部挫傷、頭部外傷之傷害。
二、案經陳金發訴由嘉義縣警察局朴子分局報告臺灣嘉義地方檢
    察署檢察官偵查起訴。
    理  由
壹、程序事項：
一、證人即告訴人（下稱告訴人）陳金發於警詢中陳述，無證據
    能力：按被告以外之人於審判外之言詞或書面陳述，除法律
    有規定者外，不得作為證據，刑事訴訟法第159條第1項定有
    明文。查告訴人於警詢之陳述，均屬被告胡月枚以外之人於
    審判外之言詞陳述，被告之辯護人亦均爭執其證據能力，不
    同意作為證據；且查無符合法律規定得作為證據之例外情形
    ，故告訴人於警詢之陳述，無證據能力。
二、其餘本案以下所據以認定被告犯罪事實所引用之供述證據，
    公訴人、被告及辯護人審理時均未爭執其證據能力（交易卷
    第57、263頁），本院審酌該證據作成時並無違法及證明力
    明顯過低之瑕疵等情況，認為適當，應有證據能力。至於所
    引其餘非屬供述證據部分，既不適用傳聞法則，亦非公務員
    違背法定程序所取得，依刑事訴訟法第158條之4反面解釋，
    同具證據能力。至於辯護人爭執其他卷內證據資料，既未經
    本院援引為認定被告犯罪事實之所憑，自無庸逐一說明其等
    證據能力之有無，亦併予說明。
貳、實體事項：
一、認定犯罪事實所憑之證據及理由：
(一)訊據被告固坦承有於上開時間，駕駛A車行至上開交岔路口
    ，且因未減速接近，並先停止於交岔路口前，讓行駛在幹道
    由告訴人陳金發駕駛之B車先行通過，亦疏未注意車前狀況
    ，致與B車發生碰撞，惟否認有何過失傷害之犯行，辯稱：
    案發時告訴人的意識很清醒，並沒有受傷，所以我認為告訴
    人的傷勢與我無關云云。辯護人亦為被告辯護以：案發當時
    雙方都有確認彼此沒有傷勢，而告訴人遲至隔日晚間6點才
    去就醫，距離案發時已經隔了20小時，故不能排除告訴人在
    108年11月11日診斷之傷勢，是在告訴人案發後或返家休養
    的期間自行造成，而告訴人於同年11月15日診斷出的癲癇，
    距離案發時間已有5天，是否與車禍有關也有疑問，且不能
    排除可能是告訴人有其他誘發癲癇的事因；另告訴人之前在
    104年、107年都有動過腦部的手術，所以也不能排除癲癇可
    能是術後留下的後遺症，而認為告訴人本案傷勢與被告之過
    失行為間無因果關係云云。從而，本案主要爭點在於，告訴
    人所受上開傷勢，與被告之過失行為間是否有相當因果關係
    ？經分述如下：
(二)本案車禍事故發生，係因被告駕駛行為之過失所致：
　⒈本案被告駕駛A車駛入上開交岔路口時，未減速接近，先停止
    於交岔路口前，讓行駛在幹道由告訴人駕駛之B車先行通過
    ，亦疏未注意車前狀況，致與B車發生碰撞，此部分事實業
    據被告於本院審理時坦承在卷（交易卷第115頁），並與證
    人黃明世、姚奕丞（案發時在場之路人）分別於偵查中之證
    詞相符（偵卷第41-43、49-50頁），此外，復有長庚醫療財
    團法人嘉義長庚紀念醫院（下稱長庚醫院）108年11月18日
    診斷證明書（警卷第15-16頁）、長庚醫院109年4月14日診
    斷證明書（警卷第17頁）、道路交通事故現場圖（警卷第18
    頁）、道路交通事故調查表(一)（二）（警卷第19-20頁）
    、道路交通事故現場及車損照片（警卷第21-27頁）、A1A2
    類交通事故攝影蒐證檢視表（警卷第28頁）、證號查詢汽車
    駕駛人（警卷第29-30頁）、車輛詳細資料報表（警卷第31-
    32頁）、嘉義縣警察局道路交通事故當事人登記聯單（警卷
    第33-34頁）、嘉義縣警察局道路交通事故初步分析研判表
    （警卷第35頁）、長庚醫院109年3月31日診斷證明書（偵卷
    第21頁）、長庚醫院109年11月5日長庚院嘉字第1090850208
    號函（偵卷第61頁）、長庚醫院110年2月5日長庚院嘉字第1
    091250377號函（偵卷第65頁）、交通部公路總局110年2月1
    8日路覆字第1100005026A號函（偵卷第69-70頁）、109年10
    月7日朴子派出所職務報告（交查卷第7頁）、交通部公路總
    局嘉義區監理所109年12月4日嘉監鑑字第1090237562號函（
    交查卷第17-18頁）、長庚醫院110年1月15日長庚院嘉字第1
    091250377號函（交查卷第33頁）、長庚醫院110年5月24日
    長庚院嘉字第1100450076號函（交易卷第77-78頁）附卷可
    佐。
　⒉次按道路交通安全規則第102條第1項第1款規定：汽車行駛至
    交岔路口，其行進、轉彎，應依下列規定：一、應遵守燈光
    號誌或交通指揮人員之指揮，遇有交通指揮人員指揮與燈光
    號誌並用時，以交通指揮人員之指揮為準。次按道路交通標
    誌標線號誌設置規則第211條第1項規定：特種閃光號誌各燈
    號顯示之意義如左：一、閃光黃燈表示「警告」，車輛應減
    速接近，注意安全，小心通過。二、閃光紅燈表示「停車再
    開」，車輛應減速接近，先停止於交岔路口前，讓幹道車優
    先通行後認為安全時，方得續行。經查，被告既考領有普通
    自用小客車駕駛執照（見上揭證號查詢汽車駕駛人資料），
    對於上開規範自難諉為不知，其駕車上路亦應恪遵前揭規定
    。而本案車禍之發生，依被告自白及卷附證據顯示，係因被
    告駕駛A車行經設有閃光號誌交岔路口時，原應注意行經閃
    光紅燈號誌路口，支線道車應暫停讓幹道車先行，並隨時採
    取必要之安全措施，而依當時天候晴，夜間有照明，柏油路
    面、乾燥、無缺陷，無障礙物，視距良好等情況，其應能注
    意，竟疏未注意，而未遵守上開注意義務，未停車讓幹道車
    先行，反逕行通過該路口，適有告訴人所駕駛之B車亦疏未
    注意行經閃光黃燈號誌路口時，應減速慢行，小心通過，在
    未減速情況下，亦逕行通過該路口，兩車因而發生碰撞，被
    告顯有過失甚明，此亦據上開交通部公路總局嘉義區監理所
    109年12月4日函文及交通部公路總局110年2月18號函文均回
    覆本案過失責任之分析意見為：（一）被告夜間駕駛自用小
    客車，行經閃光紅燈號誌交岔路口，支線道未暫停讓幹線道
    車先行，為肇事主因。（二）告訴人駕駛自用小客車，行經
    閃光黃燈號誌交岔路口，未減速接近，注意安全，小心通過
    ，為肇事次因等情。職此，上述部分之事實，首堪認定。
(三)本案告訴人所受前揭傷勢，與被告之駕駛過失行為，具有相
    當因果關係，說明如下：　
　⒈被告駕駛A車撞擊告訴人駕駛之B車之右前側，告訴人因此受
    有傷害亦屬合理：
　⑴此經本院於111年6月14日當庭勘驗路口監視器畫面（見交易
    卷第180頁勘驗筆錄）：　
（監視器畫面時間：108年11月10日晚間10時17分34秒許）   告訴人駕駛B車朝監視器畫面方向行駛。 （108年11月10日晚間10時17分37秒許）   告訴人駕駛B車欲通過本案交岔路口，被告駕駛A車自B車右側   駛入同一路口。 （108年11月10日晚間10時17分38秒許）   被告駕駛A車之左前側撞擊告訴人駕駛之B車右前方。 （108年11月10日晚間10時17分39秒許）   雙方車輛碰撞後停止在本案交岔路口中間。 
　⑵暨比對【警卷第26頁下圖】所示B車右前側車損照片，與被告
    駕駛A車撞擊B車之位置相同，可知當時撞擊方向是A車直接
    往B車撞擊，亦即，撞擊之作用力均落在B車，以及坐在B車
    內之告訴人身上，在此情況下，告訴人受有上開「頭部挫傷
    、頭部外傷」之傷害，亦屬合理。
 
  ⒉又經告訴人友人黃明世於偵查中證述稱（偵卷第41-43頁）：
    當天告訴人發生車禍後有打給我，請我過去，我就開車過去
    ，快到現場時，告訴人又打給我說沒有問題，我就跟告訴人
    說不然到我家中，然後告訴人就開車來我家，坐了約1、20
    分鐘，我問告訴人有沒有怎樣，告訴人說沒有怎樣，只有頭
    稍微擦撞到，因為告訴人駕駛之B車前面壞掉，就先放在我
    服務處，再請人來修車，我就載告訴人回家等語。可知當時
    告訴人於車禍發生後第一時間確實有向他人講述因本案車禍
    致頭部遭擦撞之事。
  ⒊再經本院查閱告訴人於案發後隔日（11日）18時7分至長庚醫
    院急診，並於就診時主訴「昨天車禍後，家屬表示意識改變
    ，且步態不穩，頭部鈍傷，意識程度改變」等情（見急診病
    歷首頁冊第2頁），經臺灣嘉義地方檢察署函詢長庚醫院回
    覆以：本院109年4月14日開立之診斷證明書上記載「頭部外
    傷」是根據108年11月11日急診就醫紀錄記載等情，有卷附1
    10年1月15日長庚院嘉字第1091250377號函可佐（交查卷第3
    3頁），則告訴人於本案車禍發生後隔日，即前往長庚醫院
    就醫，並診斷出有上揭傷勢，應可及時反應告訴人之傷勢與
    部位無疑，並無虛捏之必要。衡諸交通事故過程，縱使輕微
    擦撞，可能導致人身傷害或輕或重在所難免，告訴人既係駕
    駛B車遭被告駕駛A車從右側撞擊，雖告訴人於當下無明顯外
    部傷口，然隔日後即前往醫院就診為「頭部挫傷、頭部外傷
    」，時間上仍屬連貫且有關聯，而人的頭骨外覆有一層毛髮
    ，若未仔細翻開查找，若無流血，甚難發現傷口，復無其他
    積極證據堪認事發後、就醫前尚有遭受其他外力介入，且告
    訴人所受傷勢部位亦與本案車禍發生經過無悖，從而，告訴
    人所受傷勢係在案發時地因遭被告駕駛之A車撞擊所致一節
    ，應堪認定。是被告及辯護人質疑被告於發生車禍時，與副
    駕駛座之同行友人均有下車關心告訴人，但均未發現告訴人
    有何傷勢，故告訴人所受傷勢應非被告所致云云，應非可採
    。綜上，被告既有上開所述過失行為，且致告訴人受傷，其
    過失行為與告訴人上開受傷之結果間有相當因果關係無誤。
    本件事證明確，被告前開過失傷害犯行，洵堪認定，應依法
    論科。
(四)至公訴意旨雖另主張被告上揭過失行為所造成告訴人之傷勢
    ，尚有「頭部外傷後癲癇」、「腦部外傷後失智症」等傷勢
    ，並提出長庚醫院109年3月31日診斷證明書（偵卷第21頁）
    、長庚醫院109年11月5日長庚院嘉字第1090850208號、110
    年2月5日長庚院嘉字第1091250377號函（偵卷第61、65頁）
    可佐，惟查：
  ⒈就長庚醫院109年3月31日診斷證明書中記載「頭部外傷後癲
    癇」傷勢部分：
　⑴經本院送請國立成功大學醫療院附設醫院（下稱成功大學附
    設醫院）為鑑定，依成功大學附設醫院111年5月4日成附醫
    鑑567號病情鑑定報告書答覆「一、根據病歷及所附摘要，
    病患（即告訴人）於108年11月10日晚上10點半發生本案車
    禍後，當時並無意識喪失症狀，且可以與他人交談，後來自
    行開車離去，並開車前往友人家等經過，看似未有車禍當時
    明顯之腦部傷害。108年11月11日（第二天）下午6點前往長
    庚醫院急診，於急診醫療評估時並無發現有重大異狀，當天
    晚上即由急診返家。後於同年11月15日因有癲癇重積症狀至
    長庚醫院住院，並於加護病房進行一連串密集治療後，於12
    月11日出院。依病人過去之病史，曾於107年因車禍（當時
    未戴安全帽）造成雙側額葉外傷性腦出血，而接受右額顱骨
    開顱及額葉切除手術，以整體看來，108年11月10日所發生
    之車禍應不至於造成重大癲癇發作以及之後失智症。雖然部
    分頭部外傷會有延遲性的腦出血，惟於108年11月10日之車
    禍並無此現象出現。過去病人曾因額葉外傷性出血而接受腦
    部手術之病況，之後出現癲癇發作之後遺症的可能性較高，
    此亦為醫療上常見之後遺症。頭部外傷後會有急性重大問題
    之情況，通常都是有劇烈的頭部撞擊且當時合併意識變化之
    可能性較高。二、承上所述，目前病人之腦部外傷後癲癇以
    及腦部外傷後失智症，應與107年10月16日所發生之重大車
    禍，導致雙側額葉出腦出血，必須接受額葉切除手術比較可
    能有因果關係。且根據病歷記載，當時應有相當大之撞擊力
    ，並造成意識變化。此外，癲癇發作之主要原因為腦部有病
    變，如果再加上其他誘發因素，例如：睡眠不足或發燒、感
    染、電解質失調、飲酒皆有可能引發發作。故單就108年11
    月10日發生之車禍紀錄而言，並無法解釋病人後續有重大癲
    癇急症，必須於加護病房密集治療之情形。」等情，有成功
    大學附設醫院111年5月4日成附醫秘字第1110009145號函及
    所附上開病情鑑定報告書在卷可參（交易卷第147-150頁）
    。
　⑵而本院嗣再送請成功大學附設醫院補充鑑定，請更為詳細之
    說明，該院另於111年9月6日以成附醫鑑0567號（補）病情
    鑑定報告書回覆以：「一、臨床上未遇到過撞擊導致脊椎受
    損直接誘發癲癇症狀之病例。如果因為車禍脊椎受損，雖然
    無法排除當下因為車禍驚嚇或是過度疼痛、情緒起伏過大，
    間接導致癲癇發作之可能性，但是機會應屬不高，而且較可
    能發生在本來就有慢性癲癇的病人。」等語，有成功大學附
    設醫院111年9月6日成附醫秘字第1110018521號函及所附病
    情鑑定報告書附卷可查（交易卷第197-200頁）。
  ⑶是故，從上開成功大學附設醫院2紙病情鑑定報告書可知，告
    訴人癲癇之病症，較有可能是告訴人於107年10月16日所發
    生之重大車禍，導致雙側額葉出腦出血後，接受額葉切除手
    術之後遺症，而非因本案車禍引發，況告訴人癲癇之發作於
    本案案發後已逾4日，且告訴人於108年11月11日就診當日並
    無此一傷勢記載（見上開108年11月18日、109年4月14日長
    庚醫院診斷證明書），該「頭部外傷後癲癇」之傷勢，是否
    為本案車禍事故所致已有疑問，基於罪疑惟輕原則，應認本
    案被告之過失行為，未致告訴人受有「頭部外傷後癲癇」之
    傷害。
　⒉就長庚醫院109年3月31日診斷證明書中記載「腦部外傷後失
    智症」傷勢部分：
　⑴就此「腦部外傷後失智症」之部分，除上開成功大學附設醫
    院111年5月4日病情鑑定報告書說明中已有提及「...108年1
    1月10日所發生之車禍應不至於造成重大癲癇發作以及之後
    失智症...目前病人之腦部外傷後癲癇以及腦部外傷後失智
    症，應與107年10月16日所發生之重大車禍，導致雙側額葉
    出腦出血，必須接受額葉切除手術比較可能有因果關係...
    」外，該院另於111年9月6日以成附醫鑑0567號（補）病情
    鑑定報告書補充鑑定回覆以：「二、頭部外傷後所造成的失
    智症，同樣與腦部外傷的嚴重度有密切相關。根據病歷記載
    ，如同前述所回覆內容，病患於108年11月30日晚上10點半
    發生本案車禍之後，當時並無意識喪失症狀，且可以與他人
    交談，後來並開車自行離去，依開車至友人家等經過看起來
    不像是有車禍當時明確的腦部傷害。108年11月11日（第二
    天）下午6點前往長庚醫院急診，於急診醫療評估時並無發
    現有重大異狀，當天晚上即由急診返家。由此看來本次車禍
    應無造成嚴重之腦外傷，而足以解釋導致之後直接失智症狀
    。然而由病人過去曾於107年因車禍造成雙側額葉外傷性腦
    出血而接受右額顱骨開顱聯合葉切除手術，以整體病史看來
    ，107年當時應有一定程度之腦外傷，造成部分認知功能缺
    損後遺症，但還不至於嚴重影響日常生活，此後遺症是否會
    因108年11月10日之車禍而加重某些症狀，雖為醫療上所無
    法排除，然而認知功能的缺損惡化並非只有108年當次車禍
    外傷造成之可能，依病人於108年11月15日需在加護病房密
    集治療之癲癇重症，亦有可能造成腦部二度損傷，造成腦部
    認知功能支持續受損。」等情。
　⑵從而，上開成功大學附設醫院2紙病情鑑定報告書可知，告訴
    人「腦部外傷後失智症」之傷勢，即排除與本案車禍有關，
    故依罪疑惟輕原則，應認本案被告之過失行為，亦未致告訴
    人受有「腦部外傷後失智症」之傷害。
　⒊綜上，本院認定長庚醫院109年3月31日診斷證明書中記載之
    「頭部外傷後癲癇」、「腦部外傷後失智症」，均非本案被
    告之過失行為所致，惟本案檢察官係以單純一罪起訴，本院
    審理結果亦認為單純一罪，僅係認定犯罪事實之侵害法益內
    容與起訴事實有異，因全部犯罪事實並無可分之部分，故本
    院就認定不同部分只須於理由說明即可，尚無庸為不另無罪
    之諭知（最高法院98年度台上字第865號判決意旨參照），
    併此說明。
(五)另按刑法上之過失犯，祇須危害之發生，與行為人之過失行
    為，具有相當因果關係，即能成立，縱行為人之過失，與告
    訴人本身之過失，併合而為危害發生之原因時，仍不能阻卻
    其犯罪責任（最高法院93年度台上字第1017號判決意旨參照
    ）。查本案告訴人駕駛自用小客車，行經閃光黃燈號誌交岔
    路口，未減速接近，注意安全，小心通過，為肇事次因等情
    ，有上開鑑定意見書及覆議意見書各1份附卷可查，然此與
    被告自身過失之認定無涉，僅屬民事損害賠償之過失相抵之
    範疇及作為被告刑事責任量刑之參考，並無解於被告應負之
    過失責任，併此敘明。
(六)又檢察官雖聲請傳喚告訴人告訴人兒子陳明朝證明告訴人確
    實有因本案車禍致頭部外傷後癲癇、腦部外傷後失智症等傷
    勢，及傳喚證人黃明世，證明告訴人發生車禍後之狀況及就
    診經過等情，惟本案事證明確已如前述，本院認無傳喚之必
    要；至被告之辯護人雖聲請傳喚證人即做成本案上開醫療鑑
    定書之成功大學附設醫院醫師到庭作證，以證明告訴人頭部
    外傷後癲癇、腦部外傷後失智症等傷勢非本案被告過失行為
    所致，以及傳喚證人呂豪捷、姚奕丞，證明告訴人並未因本
    案受有傷害，然此部分事證已明，辯護人之主張核無必要，
    亦無傳喚必要，附此敘明。
參、論罪科刑：
一、核被告所為，係犯刑法第284條前段之過失傷害罪。
二、刑之減輕（自首）：
　　據承辦警員董英偉陳稱：被告於肇事後，由被告副駕駛座友
    人呂豪傑報案，被告並留在現場等待警方到場，且自首為肇
    事者等語，有本院111年11月14日公務電話紀錄在卷可佐（
    交易卷第289頁），是被告對於未經發覺之犯罪自首而接受
    裁判，核與自首要件相符，爰依刑法第62條前段之規定，減
    輕其刑。
三、爰審酌被告於駕駛時本應謹慎小心，以維其他參與道路交通
    者之安全，竟疏未注意遵守交通規則，致告訴人受有上揭傷
    害，所為應予非難；又被告與告訴人未成立調解，兼衡被告
    於本案之過失程度、造成之實害等，及被告於本院審理中自
    陳之職業、智識程度、經濟狀況等（交易卷第279頁）一切
    情狀，量處如主文所示之刑，並諭知易科罰金之折算標準。
四、再者，被告此前雖未曾因故意犯罪受有期徒刑以上刑之宣告
    ，有臺灣高等法院被告前案紀錄表存卷可查，然慮及被告並
    未賠償告訴人所受損害，亦未取得告訴人之諒宥，是本院認
    對被告所宣告之刑，尚無以暫不執行為適當之情，而無諭知
    緩刑之餘地，附此敘明。
據上論斷，應依刑事訴訟法第299條第1項前段（採判決精簡原則
，僅記載程序條文），判決如主文。
本案經檢察官陳美君提起公訴，檢察官陳昱奉、林津鋒到庭執行
職務。
中　　華　　民　　國　　111 　年　　11　　月　　22　　日
                  刑事第九庭  審判長法　官　康敏郎
　　　　　　　　　                  法  官  簡仲頤
　　　　　　　　　                  法  官  沈芳伃
以上正本證明與原本無異。
如不服本判決應於收受判決後20日內向本院提出上訴書狀，並應
敘述具體理由；其未敘述上訴理由者，應於上訴期間屆滿後20日
內向本院補提理由書（均須按他造當事人之人數附繕本）「切勿
逕送上級法院」。告訴人或被害人如對於本判決不服者，應具備
理由請求檢察官上訴，其上訴期間之計算係以檢察官收受判決正
本之日期為準。
中　　華　　民　　國　　111 　年　　11　　月　　22　　日
                                    書記官　張簡純靜
附錄本案論罪科刑法條
《中華民國刑法第284條》　
因過失傷害人者，處一年以下有期徒刑、拘役或十萬元以下罰金；致重傷者，處三年以下有期徒刑、拘役或三十萬元以下罰金。